臺灣高等法院高雄分院刑事判決　　　96年度上更(一)字第33號
上　訴　人
即　被　告　丙○○
　　　　　　　　　　（另案於臺灣屏東監獄執行中）
指定辯護人　本院公設辯護人李佩娟
上列上訴人因強盜案件，不服臺灣屏東地方法院95年度訴字第
264 號中華民國95年6 月30日第一審判決（起訴案號：臺灣屏東
地方法院檢察署95年度偵字第748 號），提起上訴，判決後，經
最高法院發回更審，本院判決如下：
    主  文
原判決撤銷。
丙○○無罪。
    理  由
壹、證據能力部分：
    按內政部警政署所發布之「警察機關實施指認犯罪嫌疑人程
    序要領」（於民國九十年八月二十日發布，九十二年八月十
    二日修正列於「警察偵查犯罪規範」第九十二條），規定如
    需實施被害人、檢舉人或目擊證人指認犯罪嫌疑人，應依下
    列要領為之：「一、指認前應由指認人先陳述嫌疑人特徵。
    二、指認前不得有任何可能暗示、誘導之安排出現。三、指
    認前必須告訴指認人，犯罪嫌疑人並不一定存在於被指認人
    之中。四、實施指認，應於偵訊室或適當處所為之。五、應
    為非一對一之成列指認（選擇式指認）。六、被指認之人在
    外形上不得有重大差異。七、實施指認應拍攝被指認人照片
    ，並製作紀錄存證（紀錄表格式如附件< 略>） 。八、實施
    照片指認，不得以單一相片提供指認，並避免提供老舊照片
    指認。」又法務部於九十三年六月二十三日修正發布之「檢
    察機關辦理刑事訴訟案件應行注意事項」，其第九十九點亦
    有指認犯罪嫌疑人方式之相同規定，資為偵查中為指認之準
    據，俾使指認之程序正當化，袪除指認過程可能發生之誤導
    情事，提高案發之初所為指認之正確性，避免發生指認錯誤
    ，造成錯判冤獄。上揭指認規則，係參酌先進法治國家實務
    運作之規範，旨在導正長期以來調（偵）查實務有關犯罪嫌
    疑人之指認程序草率，應認屬於保障犯罪嫌疑人之正當程序
    ，具有補充法律規定不足之效果；且為內政部警政署及法務
    部依其行政監督權之行使所發布之命令，作為所屬機關人員
    於執行指認犯罪嫌疑人職務之依據，自有其拘束下級機關及
    屬官之效力，應認屬於具有法拘束力之法定正當程序。如有
    違反，即屬實施刑事訴訟程序之公務員違背法定程序。本件
    被害人甲○○雖指認被告係持西瓜刀強盜其財物之人，然依
    卷內屏東縣警察局潮州分局調查筆錄之記載，實施調查詢問
    甲○○之司法警察，係先提示前因另案竊盜所拍攝之被告一
    人照片，供甲○○指認，於被告到案後，再將被告帶至甲○○面前，令甲○○為一對一指認，則其指認程序與上揭指認
    規則並不相符。而被害人或目擊證人對於犯罪嫌疑人之指認
    ，於證據法上本屬直接證據，具有極高度之證據價值，然犯
    罪嫌疑人有受正當法定程序保障之權利，對於犯罪嫌疑人之
    指認，自不得有不符合正當法定程序之情況發生。故被害人
    甲○○之上開指認，係司法警察違背指認規則法定程序所取
    得之證據，應無證據能力，合先序明。
貳、實體部分：
一、公訴意旨略以：被告丙○○於民國94年8 月29日17時30分許
    ，攜帶客觀上足供兇器使用之西瓜刀1 把，騎乘車號J2L ─
    369 機車（銀色）行經屏東縣新埤鄉○○村○○路26號金吉
    利檳榔攤，見該檳榔攤僅有被害人甲○○1 人，竟意圖為自
    己不法之所有，欲入內行竊，遂下車向甲○○佯稱欲購買啤
    酒10罐、檳榔2 包，乘被害人甲○○轉身至後面冰箱拿取啤
    酒不注意之際，竊取抽屜內之財物，但因被害人甲○○聽到
    開抽屜之聲音，旋即回頭查看，見被告丙○○手持西瓜刀，
    正在拿取檳榔攤抽屜內之現金。被害人甲○○即欲趨前阻止
    ，然被告丙○○見其竊盜行為遭被害人甲○○發覺，為遂行
    其不法所有之意圖，竟變更其原來之加重竊盜犯意為加重強
    盜之犯意，將其手中之西瓜刀舉起，並喝令被害人甲○○不
    要亂動，否則將予殺害等語，而以此方式脅迫被害人甲○○
    ，至使被害人甲○○不能抗拒而不敢移動，被告丙○○因而
    取得抽屜內之現金新台幣（下同）2570元及抽屜旁之香菸5
    條，得手後，被告丙○○迅速騎乘上開機車逃離現場，因認
    被告涉犯刑法第330 條第1 項之攜帶兇器強盜罪嫌云云。
二、按犯罪事實應依證據認定之，無證據不得認定犯罪事實，刑
    事訴訟法第154條第2項定有明文。又認定犯罪事實所憑之證
    據，雖不以直接證據為限，間接證據亦包括在內；然而無論
    係直接或間接證據，其為訴訟上之證明，須於通常一般之人
    均不致有所懷疑，而得確信其為真實之程度者，始得據為有
    罪之認定，倘其證明尚未達到此一程度，而有合理性之懷疑
    存在時，即難為有罪之認定。再者，告訴人之告訴係以使被
    告受刑事訴追為目的，是其陳述是否與事實相符，仍應調查
    其他證據以資審認，此有最高法院52年台上字第1300號、76
    年度台上字第4986號判例可資參照。
三、本件公訴人認上訴人即被告丙○○（下稱被告）涉有前開攜
    帶兇器強盜罪嫌，係以被害人甲○○之指訴為其主要論據。
    惟訊據被告堅詞否認有何攜帶兇器強盜之犯行，辯稱：伊沒
    有出現在案發現場，是甲○○認錯了等語。
四、經查：
（一）被害人甲○○所看顧的金吉利檳榔攤，於上述時間、地點
      遭人持刀強盜現金2570元及香菸5 條之事實，業據證人即
      被害人甲○○於警詢、原審及本院審理時證述明確，且其
      復指認該持刀強盜財物之人即為被告，惟該指認係司法警
      察違背指認規則法定程序所取得之證據，並無證據能力，
      詳於前述。
（二）被害人就被害經過所為之陳述，其目的在於使被告受刑事
      訴追處罰，與被告處於絕對相反之立場，是被害人縱立於
      證人地位具結而為陳述，其供述證據之證明力仍較與被告
      無利害關係之一般證人之陳述為薄弱。從而，被害人就被
      害經過之陳述，除須無瑕疵可指，且須就其他方面調查又
      與事實相符，亦即仍應調查其他補強證據以擔保其陳述確
      有相當之真實性，始得採為論罪科刑之依據。證人即被害
      人甲○○雖於警詢及原審審理時證稱：該名歹徒於案發當
      時係騎乘銀色之機車，車頭是尖尖圓圓斜板的，機車還蠻
      新的；那個歹徒看起來黑黑的、壯壯的，眼睛大大的，有
      點像原住民，當時我對那名歹徒印象還蠻深刻的，那個歹
      徒約二十初頭歲，皮膚比原住民白一點，但很黑；冰箱與
      攤位抽屜距離約有2 公尺左右，在斜對角，我轉身可以看
      得很清楚；那個歹徒是用台語叫我不要動，不然就對我不
      利等語（見警卷第22頁、原審卷第176 頁反面、第177 頁
      正、反面），而被告騎乘之機車顏色確為銀色，車頭型式
      為倒三角型（即上圓下尖）之斜板造型，且亦屬新車（機
      車照片附於警詢卷第31頁至33頁、車籍資料附於警詢卷第
      169 頁）；及被告當時膚色確屬黝黑、眼睛亦不小等情，
      亦有查獲當時被告之照片在卷可憑；又被告亦自承：有一
      半原住民血統，會講台語，亦會聽台語等語（見原審卷第
      180 頁），惟此僅足為判斷被害人甲○○之陳述是否有瑕
      疵之參考，仍屬被害人甲○○陳述之範疇，尚不足作為被
      害人甲○○所述犯罪事實之補強證據。況且被告之實際年
      齡為25歲，並非20初頭，即與被害人甲○○之指述不符，
      再被害人甲○○之身高165 公分，而被告僅172 公分，是
      否會讓被害人甲○○留下「高壯」之記憶，亦有疑義。又
      被告之「左手臂」有人像刺青，面積幾乎占滿手臂之8 、
      9 成等情，業經本院當庭勘驗屬實，復有照片在卷可稽（
      見本院卷第75、77頁），而證人即被害人甲○○於本院審
      理時卻證稱：本案案發當時係夏秋之際，歹徒穿白色短袖
      T 恤，歹徒有疤痕或刺青的應該是「右手」等語（見本院
      卷第112 頁），以被告與被害人甲○○當時相距約2 公尺
      （詳前述），理應可看清楚被告於左手臂之刺青，惟被害
      人甲○○卻指訴錯誤，且被害人甲○○於警詢時並未提及
      持刀強盜之歹徒手上有刺青或疤痕之特徵，有其警詢筆錄
      可按，且其於本院審理時復證稱：我是憑被告五官，還有
      機車來指認被告，並不是以他手上有刺青來指認等語（見
      本院卷第114 頁），則證人即被害人甲○○之證述，實有
      可疑。
（三）證人即查獲被告之員警乙○○於本院審理時證稱：之前我
      查獲被告的竊盜案，是向檳榔攤小姐佯稱購買飲料，然後
      竊盜，那兩件與本案前段犯案之手法一模一樣，同時騎乘
      的交通工具也一樣，所以我將我查獲被告竊盜案所拍下的
      被告照片、機車照片給被害人指證，被害人一看就馬上指
      證就是被告做的沒有錯等語（見本院卷第71頁），而該指
      認無證據能力，已於前述，且其亦證稱：那2 件竊盜案，
      被告並未帶西瓜刀，因為當時只有被害人之指認，所以我
      們有上線監聽被告的電話，調他的通聯記錄，但只有監聽
      到他有吸毒，購買毒品，沒有監聽到有關強盜財物之事等
      語（見本院卷第71、72頁），則員警僅以作案手法相似，
      主觀臆測本案係被告所為，惟2 案作案時有無攜帶兇器已
      有不同，且監聽之結果亦無所獲，故本案持刀強盜之人是
      否為被告，不無疑義。
（四）被告所使用之手機0000000000雖於94年8 月29日16時42分
      53秒（潮洲分局94年10月17日之警詢筆錄誤載為24分53秒
      ），自屏東縣枋山鄉○○○段502 地號之基地發射台發話
      之情事，有通聯調閱查詢單在卷可稽（附於上開警詢卷第
      136 頁），且經本院函詢和信電訊股份有限公司該基地台
      之涵蓋範圍，並將該公司之回函及該基地台涵蓋位置圖（
      見本院卷第63、64頁）提示予證人乙○○後，其證稱：本
      案案發地點金吉利檳榔攤及被告的住處屏東縣新園鄉○○
      村○○路245 之6 號，都沒有在系爭基地台的涵蓋範圍內
      ，案發地點離基地台涵蓋範圍，騎機車大概10分鐘左右等
      語（見本院卷第72、74頁），惟該通電話之通話時間（94
      年8 月29日16時42分53秒）距本案案發時間（同日17時30
      分許），已長達將近有50分鐘之久，故實難以該通電話之
      基地台位置，即遽認被告於案發之前刻，係在犯罪地附近
      鄉鎮（新埤鄉與枋山鄉加祿間），亦難以此即為被告不利
      之認定。
（五）至於被告請求調閱當時附近路口之監視器乙事，經查，案
      發當時現場及附近路口並未架設監視器（事後始架設）等
      情，業據證人即警員乙○○於本院審理時證述明確（見本
      院卷第74頁），是被告聲請調閱當時之監視器乙事，核無
      必要，附此敘明。
（六）綜上所述，證人即被害人甲○○之證述，尚非無瑕疵，且
      查無其他補強證據以擔保其陳述確有相當之真實性，從而
      公訴人所持之前開論據尚有疑慮，致使本院尚未到達確信
      其為真實之程度；此外，復查無其他積極證據足資證明被
      告有何攜帶兇器強盜之犯行，被告之犯罪自屬不能證明。
五、原審未詳為推求，遽為論罪科刑之判決，即有未恰，被告執
    此聲明上訴，指摘原判決不當，為有理由，應由本院將原判
    決撤銷改判，並為被告無罪之判決。
據上論結，應依刑事訴訟法第369條第1項前段、第364條、第301
第1項，判決如主文。
本案經檢察官羅建勛到庭執行職務。
中　　華　　民　　國　　96　　年　　5 　　月　　23　　日
                  刑事第五庭    審判長法  官  翁慶珍
                                      法  官  范惠瑩
                                      法  官  陳  箐
以上正本證明與原本無異。
如不服本判決應於收受本判決後10日內向本院提出上訴書狀，其
未敘述上訴理由者，並得於提起上訴後10日內向本院補提理由書
狀（均須按他造當事人之人數附繕本）「切勿逕送上級法院」。
中　　華　　民　　國　　96　　年　　5 　　月　　23　　日
　　　　　　　　　　　　　　　　　　　書記官  魏文常
